臺灣士林地方法院民事判決　　　　　　 99年度重訴字第384號
原　　　告　台灣金聯資產管理股份有限公司
法定代理人　沈臨龍
訴訟代理人　陳丁章律師
複　代理人　陳子聿律師
　　　　　　何家怡律師
被　　　告　臺北市○○○○○道.
法定代理人　施能基
被　　　告　余慧美
上列當事人間返還所有物等事件，本院於民國100 年3 月31日言
詞辯論終結，判決如下：
    主  文
被告臺北市○○○○○道場應將坐落臺北市○○區○○段三小段
四六一地號及其上門牌號碼臺北市○○區○○路一一號地下一層
建物遷讓交還原告。
被告臺北市○○○○○道場應給付原告新臺幣壹佰柒拾萬元，及
自民國九十九年九月三日起至清償日止，按年息百分之五計算之
利息。並自民國九十九年六月十日起至一○○年三月三十一日止
，按月給付原告新臺幣伍萬元。
原告其餘之訴駁回。
訴訟費用由被告臺北市○○○○○道場負擔十分之九，餘由原告
負擔。被告臺北市○○○○○道場應賠償原告預繳之訴訟費用新
臺幣貳拾伍萬陸仟捌佰柒拾肆元。
本判決原告勝訴部分於原告以新臺幣壹仟萬元供擔保後，得假執
行。
原告其餘假執行之聲請駁回。
    事實及理由
壹、程序部分：
一、按「非法人之團體，設有代表人或管理人者，有當事人能力
    」，民事訴訟法第40條第3 項定有明文。次按寺廟有一定之
    辦事處及獨立之財產，合乎一定之目的，核與民事訴訟法第
    40 條 第3 項所稱之非法人之團體相當，依其管理章程記載
    內容，逕列其機構名稱為當事人，而以其管理人為法定代理
    人，於法尚無不合，最高法院43年度台上字第143 號著有判
    例。經查，臺北市○○區○○路11號地下1 層建物內之動產
    ，均為被告臺北市○○○○○道場所有，有一定之獨立財產
    ，並推由施能基任管理人，復有處理道場事務之處所設於前
    揭建物內，被告顯係由多數人所組成，既有一定之組織及名
    稱，復有一定之目的、事務所，並設有管理人對外代表該道
    場，且有獨立之財產，參照前揭規定意旨，原告應屬民事訴
    訟法第40條第3 項所稱非法人團體，自有當事人能力，得為
    訴訟之主體。原告以「臺北市○○○○○道場」之名稱為被
    告當事人，而以其管理人為法定代理人提起本件訴訟，並無
    不合，先予敘明。
二、按當事人適格，係指當事人就具體特定之訴訟，得以自己之
    名義為原告或被告，而受為訴訟標的法律關係之本案判決之
    資格而言。故在給付之訴，若原告主張其為訴訟標的法律關
    係之權利主體，他造為訴訟標的法律關係之義務主體，其當
    事人即為適格。至原告是否確為權利人，被告是否確為義務
    人，乃為訴訟標的法律關係之要件是否具備，即訴訟實體上
    有無理由之問題，並非當事人適格之欠缺，最高法院93年度
    台上字第382號判決意旨可資參照。本件原告以被告余慧美
    亦應為返還所有物等之義務人，故亦以被告余慧美為相對人
    請求返還所有物等之給付，其既主張自己為權利人，被告為
    義務人，而基於所有權作用法律關係為返還所有物之請求，
    參照上揭判決意旨，即屬就具體特定訴訟，以自己之名義為
    原告，而具受為訴訟標的法律關係之本案判決之資格，是原
    告之訴尚屬符合當事人適格，亦予敘明。
貳、實體部分：
一、原告起訴主張略以：被告所占有使用坐落於臺北市○○區○
    ○段3 小段461 地號及門牌號碼臺北市○○區○○路11號地
    下1 層的建物部分（以下簡稱系爭房地），係原告於民國95
    年2 月6 日經本院民事執行處93年度執字第16421 號強制執
    行事件所拍賣取得所有權的不動產，並承受原所有權人東井
    建設開發股份有限公司（以下簡稱東井公司）出租訴外人人
    特多耐實業有限公司（更名前為吉東實業有限公司，以下簡
    稱特多耐公司）間之租賃契約，嗣又因特多耐公司未依約給
    付租金，業為原告終止租約，系爭建物上已無合法使用收益
    之人，被告之占有使用顯並無權源，而為無權占有，自應將
    系爭房地返還原告。又被告無權占用系爭土地，依社會通常
    觀念應獲有相當於租金之利益，致原告受有損害。為此，基
    於所有權之作用及不當得利法律關係，聲明請求：(一)被告應
    將系爭房地返還原告；(二)被告應連帶給付原告新臺幣（下同
    ）1,700,000 元，及自起訴狀繕本送達翌日起至清償日止按
    年息5%計算之利息，並自99年6 月10日起至100 年3 月31日
    日止，按月給付原告50,000元；(三)並願供擔保請求宣告假執
    行。
二、被告則以下列情詞置辯，並均聲明：原告之訴及假執行之聲
    請均駁回。
（一）被告臺北市○○○○○道場以：系爭房地由原所有權人東
      井公司出租與特多耐公司，租期自85年10月30日至105 年
      10 月29 日；特多耐公司復於94年9 月1 日再將系爭房地
      轉租與善意之被告臺北市○○○○○道場，嗣原告於95年
      2 月6 日取得系爭房地所有權，是以，被告臺北市○○○
      ○○道場與特多耐公司間之租賃契約在原告取得系爭房地
      所有權之前，被告臺北市○○○○○道場對系爭房地為有
      權占有；又原告自96年6 月10日起算損害額並不合理等語
      。
（二）被告余慧美則以：伊僅係被告臺北市○○○○○道場之信
      徒，平日不定期前往參加聚會，未對系房地有何事實上管
      領之力，無占有之事實等語。
三、本院得心證之理由：原告主張系爭房地為原告所有，現為被
    告臺北市○○○○○道場所占有使用等情，被告均不爭執，
    本院並於100 年3 月11日會同兩造履勘現場，系爭房地現場
    尚有被告臺北市○○○○○道場的旗幟，並有供桌2 只、小
    型供桌1 只，數張椅子，廚房部分，仍有許多物品並未搬離
    ，有本院履勘筆錄暨照片28幀在卷足稽（本院卷第112 頁、
    127~134 頁），堪足認定。惟被告仍以前詞為辯。是本件之
    爭點在於：(一)被告之占有是否無合法權源？(二)原告請求之金
    額是否妥適？茲分述如下：
（一）所有權之物上請求
   1、被告臺北市○○○○○道場部分
   （1）按所有人對於無權占有或侵奪其所有物者，得請求返還
        之，民法第767 條第1 項定有明文。次按不動產之買受
        人在取得所有權前，不動產之原所有權人業將不動產之
        占有基於一定法律關係移轉予占有人，占有人復將不動
        產的占有又基於一定法律關係移轉予次占有人者，則因
        占有人對於原所有權人有合法占有之權利，且次占有人
        係基於一定法律關係取得占有之權利。並由占有人將其
        占有移轉次占有人，則次占有人之占有為連鎖占有，買
        受人縱已取得不動產所有權亦不得主張次占有人為無權
        占有，最高法院98年度台上字第2483號判決同其意旨，
        可資參照。但因次占有人之占有權源係以占有人之合法
        占有為基礎，若占有人之占有法律關係因買受人合法終
        止而消滅時，次占有人之占有自無所依附，所有權人自
        得基於所有權之物上請求權請求返還。
   （2）本件被告主張系爭房地原所有權人東井公司因與特多耐
        公司訂立租賃契約，租期自85年10月30日起至105 年10
        月29日止，特多耐公司在其租賃期間之94年9 月1 日轉
        租予被告臺北市○○○○○道場，原告嗣雖取得系爭房
        地所有權，因原告承受上揭租賃契約，亦應受該租約之
        拘束，被告臺北市○○○○○道場並非無權占有。原告
        對於特多耐公司為系爭房地之承租人，又再行轉租予被
        告臺北市○○○○○道場，原告嗣繼受東井公司之出租
        人地位等均不爭執，復有原告自行提出之房屋租賃契約
        書1 件（本院卷第12頁）、陳報狀暨租賃契約各1 份（
        本院卷第24~25 頁、25頁背面至27頁）在卷足稽，堪可
        認定。但原告仍對於被告臺北市○○○○○道場上開主
        張陳稱：因特多耐公司未給付原告租金，業經原告終止
        租賃契約等語，並提出本院97年度重訴字第13號判決暨
        確定證明書為證（本院卷第16~22 頁）。而細繹該判決
        理由所述，原告係於95年2 月6 日取得本院執行處所核
        發之不動產權利移轉證書，並於當日繼受取得東井公司
        出租人之地位，原告曾於96年3 月7 日發函通知特多耐
        公司繳付租金，因特多耐公司未於期限內繳付，為原告
        於同年8 月10日終止租賃契約情節明確，被告對於理由
        內所載終止租約之事實並不爭執，並經本院調閱該卷宗
        核無訛，堪認屬實。是參照上揭意旨，被告臺北市○○
        ○○○道場固因轉租而為系爭房地之次占有人，但因原
        占有人即特多耐公司之占有權源，業經終止而消滅，從
        而被告臺北市○○○○○道場亦無合法占有權源，其主
        張尚有合法占有權源云云，即不足採。原告依民法第
        767 條第1 項之規定，基於所有權人之地位，請求被告
        臺北市○○○○○道場返還系爭房地，自屬有據，應足
        可採。
   2、被告余慧美部分
      按對於物有事實上管領之力者，始為占有人，亦為民法第
      940 條所明定。至事實上管領力為一種狀態，其判定自應
      從是否因居住或管理而為某空間之占有、在時間上是否具
      有相當之繼續性，以及是否依據某法律關係而占有等社會
      觀念個別認定之。本件原告主張被告余慧美亦為系爭房地
      之無權占有人，為其陳稱：被告余慧美根本未能提出任何
      占有依據，卻於每次原告履勘現場時出面阻撓等語。被告
      余慧美對於曾出面阻止原告之現場執行，並不爭執，但仍
      以前詞為辯。經查：本院履勘現場尚無發現被告余慧美占
      有系爭房地之物，為本院於履勘筆錄載明確實（本院卷第
      112 頁）。又參照上揭所述，向特多耐公司承租後係與被
      告臺北市○○○○○道場締結轉租契約，明言將系爭房地
      之占有移轉予被告臺北市○○○○○道場，已如上述，是
      從占有法律關係言，被告余慧美亦從未可能基於何法律關
      係為系爭房地之占有。復參酌被告余慧美關於系爭房地之
      占有使用事實，其於本院自述：「（問：你有無在系爭房
      屋居住？只有在法會期間才會去掛單」，「（被告臺北市
      孔雀法共修道場承租時，你有無參與？）是我幫忙找地點
      的」，「（問：被告臺北市○○○○○道場要那邊租場地
      ，是否還需要你幫忙？）我只是信徒」等語（本院卷第58
      頁），原告並不爭執，堪可採信。故足認被告余慧美係身
      為信徒，並為祭祀等理由而輔助占有，縱實際有占用系爭
      房地之事實，亦非占有人。至原告所述被告余慧美出面阻
      撓原告之執行云云，因被告余慧美之阻撓行為至多說明被
      告余慧美不願系爭房地之占有移轉予原告，尚不能以此即
      能認定被告余慧美對於系爭房地具有事實管領力，是原告
      空言主張，尚屬無據，並不足採。
（二）相當於租金之損害請求
      按無法律上之原因而受有利益，致他人受有損害者，應返
      還其利益，民法第179 條定有明文。又「依不當得利之法
      則請求返還不當得利，以無法律上之原因而受有利益，致
      他人受有損害為要件，故其得請求返還之範圍，應以對方
      所受之利益為度，非以請求人所受損害若干為準，無權占
      有他人土地，可能獲得相當於租金之利益為社會通常之觀
      念」，最高法院61年度台上字第1695判例可資參酌。本件
      原告主張被告臺北市○○○○○道場承租占有時，既約定
      每月租金50,000元，則於無權占有期間亦以每月50,000元
      計算相當於租金之損害，並提出被告臺北市○○○○○道
      場與特耐公司之租賃契約為據（本院卷第25頁背面至27頁
      ），被告臺北市○○○○○道場對此亦表同意。且衡酌該
      等租金之約定，應屬租約當事人間充分考量系爭房地市況
      、市場價格所約定之金額，也較符一般社會觀念而可採。
      本院審酌被告臺北市○○○○○道場自特多耐公司於96年
      8 月10日為原告終止租賃契約時，即失其占有之合法權源
      ，而被告臺北市○○○○○道場於本件最後言詞辯論期日
      即100 年3 月31日尚未將系爭房地之占有移轉予原告，被
      告臺北市○○○○○道場亦不爭執，是原告請求應自96年
      8 月10日起至99年6 月9 日止，應給付原告相當於租金之
      損害總計應為1,700,000 元（計算式：50000 ×34=00000
      00），及自起訴狀繕本送達被告臺北市○○○○○道場之
      99年9 月3 日起至清償日止，按年息5%計算之利息，暨自
      99年6 月10日起至100 年3 月31日止，按月給付原告
      50,000元，即屬有據，應足可採。
四、綜上所述，被告臺北市○○○○○道場為無權占有，被告余
    慧美則查無占有之事實，是原告基於所有權之作用及不當得
    利法律關係，聲明請求：(一)被告臺北市○○○○○道場應將
    系爭房地返還原告；(二)被告臺北市○○○○○道場應給付原
    告1,700,000 元，及自99年9 月3 日至清償日止按年息5%計
    算之利息，並自99年6 月10日起至100 年3 月31日止，按月
    給付原告50,000元，為有理由，應予准許。逾此範圍之請求
    ，為無理由，應予駁回。本院並依職權確定訴訟費用額為28
    5,416 元，核由被告臺北市○○○○○道場負擔9/10即256,
    874 元，餘由原告負擔。
五、本院原告陳明願供擔保請准宣告假執行，就原告勝訴部分，
    經核尚無不合，爰酌定相當擔保金額准許之；至原告敗訴部
    分，其假執行之聲請，因訴之駁回而失所附麗，應併駁回。
六、本件事證已明，兩造其餘攻擊防禦方法及本院未經援用之證
    據，經審酌後，核與本件之結論，不生影響，爰不一一贅述
    ，附此敘明。
七、據上論結：本件原告之訴為一部有理由、一部無理由，依民
    事訴訟法第79條、第87條第1 項、第390 條第2 項，判決如
    主文。
中    華    民    國   100    年    4     月    20    日
                  民事第一庭法  官  古振暉
以上正本係照原本作成。
如對本判決上訴須於判決送達後 20 日內向本院提出上訴狀。如
委任律師提起上訴者，應一併繳納上訴審裁判費。
中    華    民    國   100    年    4     月    20    日
                            書記官  林郁菁